臺灣臺北地方法院民事判決　　　　　　　　　　　　　九十三年度勞簡上字第五號
　　上　訴　人　丁○○　　高雄.
　　被　上訴人　甲○○○保險股份有限公司
　　法定代理人　乙○○
　　訴訟代理人　丙○○
右當事人間請求給付報酬事件，上訴人對於中華民國九十二年九月二十三日本院臺北
簡易庭九十二年度北勞簡字第二二號第一審判決提起上訴，本院於九十三年四月十四
日言詞辯論終結，判決如左：
    主  文
原判決廢棄。
被上訴人應給付上訴人新台幣參拾伍萬元，及自判決確定翌日起至清償日止，按週年
利率百分之五計算之利息。
第一、二審訴訟費用由被上訴人負擔。
    事  實
甲、上訴人方面：
一、聲明：如主文第一、二像所示。
二、陳述：除與原判決記載相同部分，予以引用外，並補稱：
（一）上訴人於民國九十年十二月十九日投保被上訴人之「祥瑞終身保險乙型」、保
      單金額為新台幣（下同）五百五十萬元，此純係為保障之所需，並非被上訴人
      所稱之套利行為。上訴人於投保時即繳納第一年保險費四十萬零九百五十元，
      若未繼續繳納續期保險費，則所繳保險費會全部遭到沒入，而上訴人因本件投
      保所可取得之佣金僅三十五萬元，並無被上訴人所稱套利之必要。
（二）再依中華民國人壽保險商業同業公會所編製之核保實務手冊，並無可以尿酸、
      膽固醇等數值偏高可拒保之事由，至高血壓亦僅有惡性高血壓可拒保。又上訴
      人之年收入為一百十萬元，而投保訴外人國寶人壽公司及遠雄人壽公司之年保
      費分別僅六千三百八十八元及七千四百六十元，加上本件保險費四十萬零九百
      五十元，仍足堪負擔；況本件保險本即具有儲蓄性質，則上訴人於繳納保險費
      之同時，亦可達到儲蓄效果。此外，被上訴人就訴外人方秀妲之保件，在方秀
      妲無任何收入且每年所需負擔之保險費高達六十九萬零四百八十四元之情況下
      ，仍予以核保，更可見保險費占要保人收入之比例若干，並非被上訴人核保範
      圍。又被上訴人在核保過程中從未要求上訴人補充資料，即逕予拒保，有悖保
      險公司運作慣例。
三、證據：除援用原審之立證方法外，並補提出朱麗緞全家保障內容分析表、方秀妲
    保單金額統計表各乙份為證。
乙、被上訴人方面：
一、聲明：上訴駁回。
二、陳述：除與原判決記載相同部分，予以引用外，並補稱：
（一）一般核保所考慮之因素主要為人身健康及財務，故核保範圍包括：１、財務核
      保：將個人或企業之經濟條件綜合考評，以避免道德危險，及評估保險契約繼
      續有效率與日後催繳所需支出之手續費，因上訴人第一年繳納之保險費，被上
      訴人多用以支付業務員佣金及營業成本，必須仰賴該後續之保險費收入方能獲
      得平衡；２、醫務核保：針對人身之健康狀況與疾病所顯現之症狀加以檢查，
      分析對死亡之影響，施予適當之危險對價；３、展業核保：以危險選擇為核心
      ，將一般核保技術與市場展業及行銷分析結合，釐訂壽險公司發展之策略規劃
      。本件上訴人之身體狀況經檢查後有尿酸、膽固醇、高血壓及血小板數值偏高
      之現象；且其每年所應繳納之保險費連同本件保險所占比例已逾其年固定收入
      之百分之十五，復需負擔三百五十萬元之房屋貸款，故要求上訴人每年繳納四
      十萬餘元之本件保險費，顯已超過其經濟負擔。被上訴人基於上開二項考量而
      不予核保。又上訴人於投保時即應將其自身狀況充分完整告知，被上訴人並無
      通知上訴人補正之義務。
（二）上訴人就本件保險係於九十年十二月十九日送請審核，被上訴人於九十年十二
      月二十八日收到上訴人之體檢報告，並同年月三十一日進行審核，於九十一年
      一月三日決定拒絕核保，並於同年一月四日通知上訴人，此均在合理審閱期間
      。此外，上訴人之要保書上之所以蓋印「延期」，係因依當時情況雖不符承保
      標準，但若經改善仍可再送件，若係蓋「拒保」，則為永久拒保，日後不可能
      再為承保。至上訴人所提出之訴外人方秀妲保單，為方秀妲以其十一歲女兒謝
      禎玲為要保人及被保險人、自己為受益人之六年期短期險種，每年保險費為三
      萬餘元，在謝禎玲之父母已表示願意每年提供二十萬元為其女兒固定收入，且
      基於保險契約為最大善意契約之情況下，被上訴人自不需要再對其父母財力作
      進一步評估。
三、證據：除援用原審之立證方法外，並補提出個人基本資料業績一覽表、承攬報酬
    表、鉅額保險財務告知書、人壽保險要保書及人壽保險投保人須知各乙份為證。
    理  由
一、本件上訴人起訴主張：其自八十九年六月份起任職被上訴人公司擔任行銷經理，
    被上訴人應依兩造簽立之「保險承攬合約」第四條及「津貼辦法」第二條約定分
    四階段給付上訴人「額外津貼」，被上訴人雖已依約給付第一階段至第三階段上
    半段之之額外津貼，但至第十八個月時，上訴人已達到約定之第三階段下半段業
    績要求，可領取第三階段下半段之額外津貼十萬元及因達成平均繼續率與平均業
    績FYC條件之第四階段額外津貼二十五萬元，但被上訴人迄未給付等情。爰求為
    命被上訴人給付上訴人三十五萬元，及自判決確定翌日起至清償日止按週年利率
    百分之五計付法定遲延利息之判決。
    被上訴人則以：上訴人於九十年十二月十九日兩造約定之工作期限將屆至之際，
    突以其自己為被保險人向被上訴人投保二十年期保額為五百五十萬元、年繳保費
    達四十萬零九百五十元之二十年期終身壽險。但上訴人原在被上訴人公司及訴外
    人遠雄人壽公司暨國寶人壽公司所投保之保險，再加上本件保險，其每年應繳保
    險費已達四十餘萬元，占上訴人全年固定收入一百十萬元之比例超過百分之十五
    ；且上訴人之尿酸、膽固醇、血小板及高血壓均有偏高狀況，被上訴人基於核保
    專業判斷而不予承保，並非故意使條件不成就等語，資為抗辯。
二、上訴人主張其自八十九年六月份任職被上訴人公司擔任行銷經理，被上訴人應依
    兩造簽立之「保險承攬合約」第四條及「津貼辦法」第二條約定給付上訴人「額
    外津貼」，被上訴人已依約給付第一階段至第三階段上半段之之額外津貼。上訴
    人於九十年十二月十九日以其自己為被保險人向被上訴人投保保額為五百五十萬
    元、年繳保費四十萬零九百五十元之祥瑞終身人壽保險。但被上訴人未予承保之
    事實，業據提出勞工保險卡、主契約查詢單、保險繼續率查詢單、銀行存款明細
    、保險承攬合約各乙份及業務津貼表二十三張為證（見原審卷第九頁至第三九頁
    ），並為被上訴人所不爭，堪信為真實。至上訴人主張被上訴人應給付其第三階
    段下半段之額外津貼十萬元及因達成平均繼續率與平均業績FYC條件而得領取之
    第四階段額外津貼二十五萬元，則為被上訴人所否認，並以前開情詞置辯。經查
    ：
（一）兩造簽立之「保險承攬合約」第四條及「津貼辦法」第二條，係約定以上訴人
      所招攬之保險業績，作為被上訴人核發系爭額外津貼之依據。而上訴人所招攬
      之保險業績，自應以已成立生效之保險契約而定；再保險契約既屬契約之一種
      ，自必須當事人互相表示意思一致方可成立（民法第一百五十三條第一項規定
      參照），故被上訴人對於要保人申請之保險自有權限予以審核決定是否承保。
      則上訴人是否能達成約定之保險業績，其要件亦繫諸於被上訴人承保與否。是
      被上訴人承保與否之決定，雖與兩造簽立之保險承攬合約效力無涉非屬民法總
      則第四章規定之條件（最高法院二十二年上字第一一三０號判例及最高法院二
      十九年上字第二０一八號判例參照），但如被上訴人有濫用承保與否之權限，
      故意以不正當行為阻其要件成就者，應類推適用民法第一百零一條第一項規定
      ，視為條件已成就。
（二）被上訴人雖抗辯其不予核保之原因僅包括上訴人之財務狀況及身體狀況云云。
      惟被上訴人公司總經理在上訴人之核保單上所批註不予承保之原因已明載「顯
      有套利之嫌」（見原審卷第一四七之核保單），且被上訴人亦一再陳稱：上訴
      人於計算業績期限將屆至前夕，反於其過去投保「低保費」險種之習慣，投保
      本件「高保費」之還本型保單，可見上訴人係為取得系爭額外津貼故意使條件
      成就而投保云云。足認被上訴人就本件保險不予核保之原因包括其認為上訴人
      係為取得系爭額外津貼而投保。惟兩造簽立系爭保險承攬合約時，並未限制上
      訴人在計算業績期限屆至前若干期間以自己為要保人或被保險人投保部分不得
      計入業績，為被上訴人所自陳（見本院卷第三八頁），故上訴人在業績計算期
      間屆至前之任何時間，以自己為要保人或被保險人所投保任何金額之保險，仍
      應列入計算上訴人之業績。則被上訴人以本件保證係在上訴人業績計算期限即
      將屆至前投保係屬套利為由而不予承保，已將非屬核保時應考慮之因素列入審
      核，自非正當。況上訴人就本件保險需繳納之第一年保險費即高達四十萬零九
      百五十元，但所可請領之系爭額外津貼僅三十五萬元，自難認上訴人投保本件
      保險係專為取得系爭額外津貼。
（二）被上訴人再抗辯其拒保理由包括上訴人投保本件保險後，其每年應繳保險費已
      達四十餘萬元，占其年固定收入一百十萬元之比例超過百分十五，有道德風險
      及續繳保險費困難之情況云云。惟查本件保險之性質為壽險兼具儲蓄險之性質
      ，其給付項目除身故保險金及殘廢保險金外，尚包括生存保險金，上訴人於繳
      納一定期間之保險費後仍生存且保險契約持續有效時，即可陸續領取一定金額
      之保險金，非必發生死亡或殘廢之狀況始可領取（見原審卷第一六一頁保單條
      款第十二條至第十七條）；再上訴人於投保時所需繳納之第一年保險費即高達
      四十萬零九百五十元，而即使發生死亡保險事故，所可領取之保險金額僅五百
      五十萬元，則上訴人為領取保險金而故意使保險事故發生之道德風險可能性甚
      低。又上訴人每年需繳納之保險費連同本件保險雖高達四十餘萬元，超逾其要
      保書上所填寫之年固定收入一百十萬元之百分之十五（見原審卷第一四三頁背
      面之要保書）。然查被上訴人提出之「個人壽險核保概論」（見原審卷第一一
      一頁），雖有年繳總保費不能超過其年收入百分之十至十五之敘述，但該文書
      並非被上訴人公司之核保準則，不足以之認定被上訴人在此情況均不予承保；
      且在以訴外人謝禎玲為要保人兼被保險人之保險單，被上訴人並未審核謝禎玲
      及父母之財力狀況，亦為被上訴人所不爭，則被上訴人抗辯上訴人之財務狀況
      可為拒保原因，自不足取。被上訴人雖抗辯在訴外人謝禎玲要保書上已載明其
      主要收入來源為「父母供給」，故其不再審核謝禎玲及其父母之資力云云。然
      而在謝禎玲此類以他人之供給為主要收入來源之保單，仍然存在該他人之年收
      入與其年應繳保險費間比例若干、是否有道德風險及續繳保費能力之問題，此
      與該險種為若干年期及保費繳納方式為何並無關涉，被上訴人此部分抗辯，洵
      不足取。況上訴人於繳納第一年保險費後經被上訴人催告仍未繳納保險費，該
      保險契約之效力即為停止（見原審卷第一六０頁之本件保單條款第四條及保險
      法第一百十六條第一項規定），保險契約效力停止期間被上訴人即不負保險責
      任，且在契約停效後二年，保險契約即行終止，被上訴人僅在該保險契約累積
      達有保單價值準備金且要保人未申請墊繳保險費或變更契約內容之情況，被上
      訴人方需退還保單價值準備金（見原審卷第一六０頁背面保單條款第十六條）
      ，故在要保人未依約繳納第二期以後保險費之情況下，被上訴人僅需支出少許
      催繳行政費用即可保有大部分保險費，對被上訴人而言並無不利益可言。被上
      訴人雖抗辯要保人所繳納之第一期保費，其應將其中百分之六十八‧八支付業
      務員佣金，根本不足支付其他行政等費用，必須要保人續繳保險費其方有收益
      云云。惟查此屬被上訴人如何將其收取之保險費收益分配與業務員之問題，但
      該保險費仍屬被上訴人之收益，被上訴人此部分抗辯，自不足取。
（三）被上訴人又抗辯因上訴人之血小板、尿酸、膽固醇及高血壓數值偏高，故不予
      核保云云。惟查上訴人健康檢查報告就上開數值雖有偏高狀況（見原審卷第七
      十頁之健康檢查報告），但其狀況係屬「次標準體」，即不能以標準保費承保
      ，即使再考量上訴人上開財務狀況，應僅是調高保險費而已，業據證人即本件
      保險之核保人員王迺彬到場證述明確（見原審卷第一一八頁至第一一九頁），
      並有核保手冊乙份在卷可查（見原審卷第九十頁至第九四頁），故被上訴人以
      上訴人之身體狀況為由拒絕承保，亦不足取。
（四）從而，被上訴人以上訴人本件保險係屬套利為由不予核保，且被上訴人所為拒
      保理由均非正當，上訴人主張被上訴人所為本件拒保係以不正當行為阻止上訴
      人取得系爭額外津貼，自屬可取。應類推適用民法第一百零一條規定於被上訴
      人拒絕承保當時視為已經承保。而上訴人於投保當時復已繳納第一期保險費四
      十萬零九百五十元，依上開「保險承攬合約」第四條及「津貼辦法」第二條約
      定，被上訴人應給付上訴人系爭額外津貼三十五萬元，被上訴人就此金額亦不
      爭執（見本院卷第三十頁）。被上訴人雖抗辯本件保險現已不再出售且於拒絕
      承保後被上訴人已將保險費退還上訴人，上訴人仍不符請領系爭額外津貼之要
      件云云。惟查本件既於被上訴人拒絕承保時視為其同意承保，自與本件保險產
      品現是否尚在出售無涉；又被上訴人雖已將第一期保險費退還上訴人，然此為
      保險契約成立生效後被上訴人另外退還保險費之行為，仍無礙本件保險契約成
      立生效時上訴人已繳納保險費之效力。被上訴人此部分抗辯，仍不足取。
三、綜上所述，上訴人依兩造簽立之「保險承攬合約」第四條及「津貼辦法」第二條
    約定請求被上訴人給付系爭額外津貼三十五萬元，及自判決確定翌日起至清償日
    止，按週年利率百分之五計算之法定遲延利息，洵屬有據，應予准許。從而，原
    審所為上訴人敗訴之判決，尚有未洽。上訴論旨指摘原判決不當，求予廢棄改判
    ，為有理由。
四、至兩造其餘之攻擊或防禦方法，及未經援用之證據，經本院斟酌後，認為均不足
    以影響本判決之結果，自無一一詳予論駁之必要，併此敘明。
五、據上論結，本件上訴為無理由，依民事訴訟法第四百三十六條之一第三項、第四
    百五十條、第七十八條，判決如主文。
中　　　華　　　民　　　國　　九十三　　年　　　四　　　月　　二十八　　日
                              台灣台北地方法院勞工法庭
                                            審判長  法  官　張靜女
                                                    法  官  林振芳
                                                    法  官  黃書苑
右為正本係照原本作成。
本判決不得上訴。
中　　　華　　　民　　　國　　九十三　　年　　　四　　　月　　二十八　　日
                                                    書記官  趙郁涵
